臺灣新竹地方法院民事簡易判決
110年度竹北簡字第529號
原      告  陳思忠  
訴訟代理人  王曉萍  
被      告  陳思源  
訴訟代理人  陳光熙  
            陳坤源  
上列當事人間給付服務費事件，本院於民國111年6月14日辯論終
結，判決如下：
    主  文
原告之訴駁回。
訴訟費用由原告負擔。
    事實及理由
壹、程序方面：
一、按債務人對於支付命令於法定期間合法提出異議者，支付命
    令於異議範圍內失其效力，以債權人支付命令之聲請，視為
    起訴，民事訴訟法第519條第1項定有明文。本件原告原係向
    本院聲請對被告核發支付命令，惟被告業於法定期間內提出
    異議，依上開規定，應以原支付命令之聲請視為起訴。
二、次按訴狀送達後，原告不得將原訴變更或追加他訴，但擴張
    或減縮應受判決事項之聲明者，不在此限，民事訴訟法第25
    5條第1項第3款定有明文。查原告起訴時原以訴之聲明第1項
    請求：被告應給付原告新臺幣（下同）391,009元，及自支
    付命令聲請狀繕本送達翌日起至清償日止，按週年利率5%計
    算之利息（見本院110年度促字第2470號卷第5頁）。嗣原告
    於民國111年1月4日以民事準備書狀變更上開聲明請求之金
    額為409,027元（見本院卷第58頁），核屬擴張應受判決事
    項之聲明，揆諸前開規定，應予准許。　　
貳、實體方面：
一、原告主張：兩造前因繼承而為坐落新竹縣○○市○○段0000○000
    0○0000地號3筆土地（下稱系爭3筆土地）之部分共有人。嗣
    於107年2月間，共有人陸續簽立授權書及同意書（下稱107
    年同意書）委由原告擔任共有人間居中協調及處理仲介銷售
    系爭3筆土地事宜，且願意給付總價款1.5%之服務費予原告
    ；再於同年12月6日簽立同意書願支付總價款1%服務費予不
    動產公司，並註明售價為每坪20萬元。又為使系爭3筆土地
    易於出售，原告協調向國有財產署購買夾雜及毗鄰之同段90
    6及1007地號國有地，而被告亦於109年9月28日簽署第二份
    同意書(下稱系爭同意書)，同意由原告委賣前開906、1005
    、1006、1007及1008地號5筆土地(下稱系爭土地)，且原告
    尚以電話或當面告知被告及其他共有人，經其等同意於前開
    授權書上以手寫補充該906、1007地號土地，原告亦陸續代
    表系爭土地共有人分別與11家仲介公司或人員成立土地委託
    銷售契約。最終系爭土地經訴外人博裕土地開發有限公司(
    下稱博裕開發公司）負責人莊穎筑之仲介，於109年12月23
    日與訴外人黃正祥簽立不動產買賣契約書，以每坪21萬元成
    交，並於110年6月11日完成所有權移轉登記。因被告就系爭
    土地之應有部分面積為129.85坪，以每坪成交價格21萬元計
    算，被告應給付取得價款1.5%之服務費即409,027元（計算
    式：129.85×210,000×15%＝409,027）予原告，卻拒不支付。
    原告於受委任期間張貼出售布條廣告、協調買受前開國有土
    地使系爭土地完整、進行土壤檢測，已付出相當心力與勞力
    ，並非坐享其成收取費用，且該費用係服務費，並非仲介費
    ，爰依系爭同意書之約定提起本訴，請求被告給付服務費等
    語。並聲明：被告應給付原告409,027元及自支付命令聲請
    狀繕本送達翌日起至清償日止，按週年利率5%計算之利息。
二、被告則以：本件出售之系爭土地與被告所簽107年同意書之
    出售標的物不同，且授權書上906、 1007地號土地係事後手
    寫植入，該兩筆國有地在當時尚未購入，被告無權授權原告
    出售，顯屬變造、偽造，原告妄想沿用有瑕疵之同意書及變
    造之授權書至系爭土地出售，以詐取巨額服務費，實無理由
    。況兩造簽立之系爭同意書非屬專任，並無約定不可自售或
    委託第三人銷售，而系爭土地之買賣事宜最終是經由博裕開
    發公司莊穎筑居中協調、斡旋，而於109年12月23日完成簽
    署不動產買賣契約書，非與原告訂有委託銷售契約書之仲介
    或不動產經紀公司完成，既無達成售出總價，原告自無從請
    求相對應比例之服務費。就申購國有地一事，原告完全無參
    與居中協調服務或提供資金等語，資為抗辯。並聲明：原告
    之訴駁回；如受不利判決，被告願供擔保，請准宣告免為假
    執行。
三、得心證之理由：　　
　㈠原告主張被告前於107年曾簽署同意書及授權書，授權原告代
    理全體共有人出售系爭3筆土地，並同意給付系爭3筆土地售
    價之1.5%作為服務費，嗣系爭3筆土地共有人於108年8月2日
    向國有財產局承購竹北市○○段0000○000地號土地後，再就系
    爭土地簽署系爭同意書予原告，亦同意給付出售系爭土地總
    價款1.5%之服務費；系爭土地於109年12月23日經由博裕開
    發公司莊穎筑仲介出賣予訴外人黃正祥，並於110年6月11日
    完成所有權移轉登記等情，業據提出107年同意書、授權書
    、系爭同意書、委託仲介銷售契約書、不動產買賣契約書、
    LINE對話紀錄截圖等件影本為證(見本院110年度促字第2470
    號卷第15至47頁、本院卷第120、124至157頁)，並為被告所
    不爭，堪認原告此部分之主張為真正。　
　㈡稱居間者，謂當事人約定，一方為他方報告訂約之機會或為
    訂約之媒介，他方給付報酬之契約；居間人，以契約因其報
    告或媒介而成立者為限，得請求報酬；契約附有停止條件者
    ，於該條件成就前，居間人不得請求報酬，民法第565條、
    第568條分別定有明文。又民法第565條所定之居間有二種情
    形，一為報告訂約機會之報告居間，一為訂約之媒介居間。
    所謂報告居間，不以於訂約時周旋於他人之間為之說合為必
    要，僅以為他方報告訂約之機會為已足，而居間人之報酬，
    於雙方當事人因居間而成立契約時，應許其請求。至於居間
    行為就令自始限於媒介居間，而僅為報告即已有效果時，亦
    應許居間人得請求報酬之支付（最高法院52年度台上字第26
    75號判決要旨參照）。惟民法居間之特性在於，居間人之報
    酬請求權乃繫於一定之條件（即契約之成立），換言之，居
    間契約特別之處在於，委託人之給付義務乃附停止條件，當
    委託人所期待之契約「因居間人之報告或媒介而成立者」，
    委託人始負有給付約定報酬之義務，其給付義務乃附停止條
    件，條件為所期待之契約因居間人之報告或媒介而成就，此
    契約必須是與第三人成立者為限。而此條件之成就或不成就
    乃繫於委託人之意思決定，委託人並不負有因居間人報告訂
    約或媒介而去訂立契約之義務，居間人必須承擔結果發生或
    不發生之風險，此有別於一般雙務契約。查系爭同意書係被
    告於109年9月27日簽署，且為被告不爭執其形式上真正，堪
    可信實。而觀諸系爭同意書之內容記載：「座落於竹北市○○
    段0000○0000○0000○0000○000地號共5筆之土地所有持有人，
    同意委由陳思忠先生居中協調銷售上述之土地相關事誼直到
    售出為止，並願意付與售後總價款1.5%服務費給予陳思忠先
    生，口說無憑、特例此約。註：每坪單價貳拾壹萬元整。」
    ，可知係約定當原告將被告及其他共有人所共有之系爭土地
    以每坪21萬元出賣時，被告願給付售後總價1.5%服務費予原
    告，揆之上開說明，系爭同意書性質上應屬「媒介居間」，
    需因原告之斡旋、協助至契約簽訂始可請求被告給付報酬，
    亦即被告給付報酬之義務以原告為被告等共有人仲介銷售系
    爭土地並與第三人簽訂買賣契約為停止條件，須待該停止條
    件成就時始發生。
　㈢原告固主張其先與訴外人許永煌就系爭土地簽立委託銷售契
    約，並經許永煌介紹博裕公司負責人莊穎筑接手協調系爭土
    地共有人間達成共識，而原告仍為共有人之對外窗口，並陸
    續完成國有土地的承購、系爭土地土壞檢測及與博裕開發公
    司溝通促成雙方直接簽約交易，故其自得依系爭同意書請求
    服務費，非仲介費等語。被告則以系爭土地係由博裕公司與
    其接洽並仲介簽訂買賣契約，非原告所媒介，原告無由請求
    服務費等語抗辯。經查，系爭同意書並未記載專任委託之意
    ，亦無約定委託人即被告不得自行或再委託他人仲介買賣系
    爭土地，更未訂有委託銷售期間，依一般不動產仲介實務，
    應屬一般委託銷售契約而非專任委託銷售契約，故被告於系
    爭同意書有效期間，仍可自行銷售或委由第三人銷售系爭土
    地甚明。再細繹系爭同意書「同意委由陳思忠先生居中協調
    銷售上述之土地相關事誼直到售出為止，並願意付與售後總
    價款1.5%服務費」之約定，係指原告應實質負責銷售系爭土
    地之事宜，並不僅僅為系爭土地共有人之聯絡窗口，否則應
    無給付原告較不動產仲介公司佣金（售出總價款1%，見本院
    卷第112頁）更高額服務費（售後總價款1.5%）之可能。又
    參諸兩造以歷次書狀所述之系爭土地銷售歷程，以及博裕公
    司莊穎筑在本院111年度竹北簡字第111號給付服務費事件（
    原告基於與本件相同之系爭土地買賣事實，請求系爭土地共
    有人陳慶源依雙方同意書之約定給付服務費訴訟，下稱另案
    ），於言詞辯論期日到庭具結證稱：「（系爭竹北市○○段00
    00○0000○0000○0000○000地號土地，是否由博裕土地開發公
    司仲介土地買賣雙方？）是」、「（這件委託的經過情形？
    何人委託的？）我接觸這個土地是由許永煌告訴我竹北泰和
    段那邊有一塊地要賣，我就告訴買方黃正祥，後來黃正祥委
    託許永煌，出具購買意願書，委託時間為一個月」、「（購
    買意願書受任人是許永煌？）對」、「（委託期間？）9月2
    6號到10月25號，我不太記得哪一年，是9月份到10月份。因
    為我當時不認識陳思忠先生，所以委託書是下給許永煌，由
    許永煌跟陳思忠聯絡，一個月以後沒辦法完成交易，因為他
    們無法約賣方出來簽約，因為黃先生是我的客戶，委託已經
    到期了，他問我要不要換成我去談，我就問陳思忠、許永煌
    有無辦法約出來簽約，不行我再去。因為當時已經11月份，
    要約已經過期了，後來我就問了陳思忠跟許永煌他們有無約
    賣方出來簽約，他們說沒辦法，我就說那我自己去找地主，
    後來陳思忠就說沒辦法要我自己去找地主，然後我就自己一
    個一個去拜訪地主，大部分地主都在竹北，只有陳坤源我沒
    有見過，我是拜託陳慶塘約陳坤源，其他地主包含陳慶塘我
    都自己去彰化找他，而陳光熙是我拜託陳慶塘，請幫我約陳
    光熙到我們大園的辦公室談的」、「因為賣方要賣21萬，買
    方購買意願書也是21萬，因為是可以成交的價格，所以一個
    月了還沒辦法簽約，黃先生才會要我去問看看」、「（為何
    委託期間無法成交？）我不知道，因為是許永煌對陳思忠，
    我就請許永煌去問陳思忠，後來他說因為他有額外一筆服務
    費，但那個與我沒關係，所以我沒有過問。我去找地主主要
    是確定是否21萬要賣，以及服務費多少錢，他們每個人都說
    21萬元會賣、服務費願意付給我1%，所以結案時我也開了發
    票給他們」、「（許永煌對於這個案子買賣有無拿到服務費
    ？）沒有」、「（是否因為許永煌的委託期間一個月沒有促
    成交易？）對。但我有尊重他，我有問許永煌有沒有辦法約
    賣家出來，他說他沒辦法約，所以我才自己去談」、「（你
    自己去談的過程，有無透過陳思忠？）前面許永煌在跟陳思
    忠談的時候，我有跟著進度、跟著狀況，且陳思忠也是持分
    人之一，我也有跟陳思忠聯絡，因為陳思忠他們有家族群組
    ，我不在群組裡面，有時候我會拜託陳思忠幫我LINE家族的
    其他人」、「（你在跟出賣土地的共有人洽談過程中，有無
    聽到他們說除了給你1%服務費外，還要再給陳思忠1.5%服務
    費？）剛開始不知道，後來才知道，我剛開始去找地主時不
    知道，我是問他們為什麼21萬無法簽約，他們才說是因為那
    個1.5%，但是那個1.5%跟我沒關係，所以我就沒有多問，畢
    竟是他們家族的事情」、「（服務費收取多少？）總成交價
    1%，約490幾萬元，成交價4億多元」等語，有被告及訴外人
    莊穎筑提出之另案言詞辯論筆錄與另案判決書在卷可稽（見
    本院卷第182至196頁、第382至386頁），可見系爭土地之交
    易過程，係許永煌於109年9月26日先與買方黃正祥簽立系爭
    土地之不動產購買意願書，以每坪21萬元計價，要約期間至
    109年10月26日24時止，有該購買意願書附卷為憑（見本院
    卷第216至220頁）；翌日即109年9月27日許永煌再與原告簽
    立期限自109年9月27日至同年12月25日之委託銷售契約書，
    由原告委託許永煌以每坪21萬元銷售系爭土地，並願給付實
    際成交價額1%之服務費報酬；惟因部分共有人不願出面與買
    方簽立買賣契約，致無法由許永煌或原告於買方要約期限內
    完成買賣契約，而博裕公司莊穎筑則在期限經過後，在原告
    及許永煌知悉且同意的情況下，由莊穎筑居間斡旋協調系爭
    土地全體共有人出賣系爭土地，並給付成交價1%之報酬予莊
    穎筑，始於109年12月23日再次促成系爭土地全體共有人與
    黃正祥簽立系爭不動產買賣契約，而許永煌則未取得任何服
    務報酬。是以，應認為原告雖委託許永煌銷售系爭土地，但
    因許永煌無法於買方黃正祥之要約期間內完成買賣契約，始
    由莊穎筑另行媒介系爭土地全體共有人與黃正祥達成買賣，
    完成買賣時間固仍在原告委託許永煌之期間內，但此時莊穎
    筑並非受原告或許永煌之委託而為居間行為，而是單獨受買
    賣雙方之委託，媒介完成系爭土地之買賣交易，並已自各共
    有人收取總成交價1%之服務費，否則許永煌應無可能分文未
    取得報酬，顯然系爭土地之買賣與許永煌已無關連，更非基
    於原告對許永煌之委託銷售契約而從事居間行為，則原告與
    其他系爭土地共有人相同，僅係單純之出賣人之一，揆諸前
    揭說明，系爭同意書所定系爭土地因原告之媒介而成立買賣
    契約之解除條件並未成就，則被告給付服務費之義務即未發
    生。從而，系爭同意書既屬媒介居間性質，且為一般委託銷
    售契約，業如前述，而系爭土地之買賣非因原告之媒介成立
    ，系爭同意書之解除條件未成就，被告自不負給付報酬之義
    務，是原告主張得依系爭同意書之約定，請求被告給付服務
    費，洵非有據。
四、綜上所述，原告依據系爭同意書之法律關係及民法568條規
    定，請求被告給付原告409,027元，及自支付命令聲請狀繕
    本送達之翌日起至清償日止，按週年利率5計算之利息，為
    無理由，應予駁回。
五、本件判決事證已臻明確，兩造其餘攻擊防禦方法及所提證據
    ，經審酌後，認與判決結果不生影響，爰不逐一論述，併此
    敘明。
六、據上論結，本件原告之訴為無理由，依民事訴訟法第78條，
    判決如主文。　　　　
中　　華　　民　　國　　111 　年　　7 　　月　　8 　　日
                  竹北簡易庭    法　官　彭淑苑
以上正本係照原本作成。
如對本判決上訴，須於判決送達後 20 日內向本院提出上訴狀。
如委任律師提起上訴者，應一併繳納上訴審裁判費。
中　　華　　民　　國　　111 　年　　7 　　月　　8 　　日
                                書記官  林琬茹